臺灣彰化地方法院行政訴訟判決
111年度交字第12號
原      告  張宜榛  

被      告  交通部公路總局臺中區監理所

代  表  人  魏武盛  
上列當事人間因交通裁決事件，原告不服被告民國111年1月17日
彰監四字第64-ZCB383870、64-ZCB383869號裁決，提起行政訴訟
，本院判決如下：
    主  文
被告如附表編號二所示之裁決書應予撤銷。
原告其餘之訴駁回。
訴訟費用新臺幣參佰元由原告負擔二分之一，其餘由被告負擔。
被告應給付原告新臺幣壹佰伍拾元。
    事實及理由
一、程序事項：本件係因不服道路交通管理處罰條例第8條之裁
    決而提起之撤銷訴訟，為行政訴訟法第237條之1所稱之交通
    裁決事件，應適用交通裁決事件訴訟程序。又本件依兩造所
    述各節及卷內資料，事證已臻明確，爰依同法第237條之7之
    規定，不經言詞辯論逕行判決。
二、爭訟概要：原告張宜榛駕駛車牌號碼000-0000號自用小客車
    （下稱系爭車輛），於附表所示之違規時間，行經如附表所
    示之違規地點時，為民眾目睹有違規行為而以行車紀錄器影
    像資料於民國110年10月14日向警察機關提出檢舉後，經内
    政部警政署國道公路警察局第三公路警察大隊（下稱舉發機
    關）員林分隊員警審視採證資料，認定有「行駛高速公路未
    依規定變換車道（變換車道未依規定全程使用方向燈）」之
    違規行為，以如附表所示之舉發違反道路交通管理事件通知
    單（下稱舉發通知單），逕行舉發車主違反道路交通管理處
    罰條例（下稱處罰條例）第33條第1項第4款之規定，案移被
    告。嗣原告不服向被告提出陳述，經舉發機關函覆查無違誤
    後仍不服而申請裁決，被告乃於111年1月17日開立彰監四字
    第64-ZCB383870、64-ZCB383869號裁決書（以下依序稱為原
    處分一、二），均依處罰條例第33條第1項第4款、第63條第
    1項第1款（原裁決書均漏載該條項款，應予補充）等規定，
    各裁處原告罰鍰新臺幣（下同）3,000元，並各記違規點數1
    點。原告不服，提起本件行政訴訟。
三、原告起訴主張及聲明：
  ㈠主張要旨：原告於110年10月8日18時38分至39分駕駛系爭車
    輛，行駛國道一號南向內車道變換至外車道，因未依規定使
    用方向燈遭警方連續開立2張罰單，原告變換車道過程僅37
    秒，警方卻連續開立2張罰單，實屬處罰過當。
  ㈡聲明：原處分撤銷，訴訟費用由被告負擔。
四、被告答辯及聲明：
  ㈠答辯要旨：
　⒈按「汽車行駛於高速公路、快速公路或設站管制之道路，不
    遵使用限制、禁止、行車管制及管理事項之管制規則而有下
    列行為者，處汽車駕駛人3,000元以上6,000元以下罰鍰：四
    、未依規定變換車道。」、「汽車駕駛人有下列各款所列條
    款之一者，除依原條款處罰鍰外，並予記點：一、有第33條
    第1項、第2項、第38條第1項、第40條、第45條、第47條第1
    款至第3款、第48條、第49條或第60條第1項、第2項第1款、
    第2款情形之一者，各記違規點數1點。」處罰條例第33條第
    1項第4款、第63條第1項第1款分別定有明文。復按「汽車行
    駛於高速公路、快速公路或設站管制之道路，應遵守其管制
    之規定。」、「汽車駕駛人，應依下列規定使用方向燈：二
    、左（右）轉彎時，應先顯示車輛前後之左（右）邊方向燈
    光；變換車道時，應先顯示欲變換車道方向之燈光，並應顯
    示至完成轉彎或變換車道之行為。」、「汽車在行駛途中，
    變換車道或超越前車時，應依標誌、標線、號誌指示，並不
    得有下列情形：一、驟然或任意變換車道。二、未依規定使
    用方向燈。三、未保持安全距離及間隔。四、駛離主線車道
    未依序排隊，插入正在連貫駛出主線之汽車中間。」道路交
    通安全規則第105條、第109條第2項第2款及高速公路及快速
    公路交通管制規則第11條亦分別定有明文。再按「數行為違
    反同一或不同行政法上義務之規定者，分別處罰之。」、「
    二以上違反道路交通管理之行為，應分別舉發、處罰。」行
    政罰法第25條、違反道路交通管理事件統一裁罰基準及處理
    細則第3條亦有明文。
　⒉經查原告所有之系爭車輛，於110年10月8日18時39分、18時3
    8分許，行經國道一號南向209.6公里、同向208.9公里處，
    分別經舉發機關以國道警交字第ZCB383869、ZCB383870號違
    規通知單舉發「行駛高速公路未依規定變換車道(變換車道
    未依規定全程使用方向燈)」違規，本案既有舉發機關110年
    11月8日填製之國道警交字第ZCB383869、ZCB383870號舉發
    通知單、舉發機關110年12月10日國道警三交字第110370293
    4號函、採證光碟各1份在卷可佐，違規事實應堪認定。
　⒊道路交通管理處罰條例之立法目的，即在為加強道路交通管
    理，維護交通秩序，確保交通安全。其中有關駕駛人行為應
    遵守之規定，本即有其特別規範之安全理由，其中有關行進
    間之變換車道或轉彎，必須全程使用方向燈提醒其他駕駛人
    及行人，尤為駕駛人須具備之基本常識，俾利其他用路人了
    解車輛動向，以維自身及他人行車安全。換言之，上開使用
    方向燈等行為係駕駛人行駛中應盡之注意義務，駕駛人確有
    遵守之義務。
　⒋另查原告主張「原告變換車道過程僅37秒，警方卻連續開立2
    張罰單，實屬處罰過當」，處罰條例第85條之1之立法意旨
    ，係交通違規狀態持續不改正者，因無得連續舉發之明文規
    定，致民眾常以已獲有交通違規舉發通知單，資為不得重複
    處罰之藉口，爰增訂該條文，以杜流弊，可知該條文係針對
    同一持續狀態之違規行為（如違規停車或超速），以法律擬
    制成數行為分別處罰。查經檢視檢舉影片，原告駕車未依高
    速公路及快速公路交通管制規則第11條規定使用方向燈，因
    係出於2次行為之決意，有時序及地點先後之別，並非狀態
    持續之違規行為，可明確區隔為2個行為，且系爭車輛分別
    於各該路段變換車道未依規定顯示方向燈，均可能造成後方
    車輛駕駛人，因無法事先了解系爭汽車之行車動向，而不及
    反應採取應變措施，已增加發生交通事故之危險，為維護道
    路交通秩序及安全，依行政罰法第25條規定：「數行為違反
    同一或不同行政法上義務之規定者，分別處罰之。」自應分
    別處罰。是被告對於原告所作之裁決處分，於法應無違誤。
  ㈡聲明：駁回原告之訴，訴訟費用由原告負擔。
五、本件如爭訟概要欄所述之事實，為兩造所不爭執，並有舉發
    通知單暨違規照片、違規陳述單、舉發機關110年12月10日
    國道警三交字第1103702934號函、原處分一、二暨送達證書
    在卷可稽，堪認為真實。是本件依原告主張及被告答辯意旨
    以觀，兩造之爭點為：被告對原告就如附表所示之2次違規
    行為，是否均得連續舉發？原處分一、二是否均合法？
六、本院之判斷：
  ㈠按「對於違反本條例之行為者，民眾得敘明違規事實或檢具
    違規證據資料，向公路主管或警察機關檢舉，經查證屬實者
    ，應即舉發。但行為終了日起逾七日之檢舉，不予舉發」；
    「公路主管或警察機關機關處理民眾檢舉違反道路交通管理
    事件，應派員查證，經查證屬實者，應予舉發，並將處理情
    形回復檢舉人。前項檢舉違規證據係以科學儀器取得，足資
    認定違規事實者，得逕行舉發之。」處罰條例第7條之1、違
    反道路交通管理事件統一裁罰基準及處理細則（下稱統一裁
    罰基準及處理細則）第22條第1項、第2項分別定有明文。考
    其規範意旨，係考量警力有限及民眾取巧違規，為交通秩序
    混亂原因之一，一般民眾如能利用適當管道檢舉交通違規，
    除可彌補警力之不足外，亦將產生極大之嚇阻效果，以達到
    維護道路交通安全之行政目的；然為避免檢舉人刻意鑽營法
    律文字，造成法條之目的逸失，甚至衍生社會、鄰里之不安
    與不和諧，同時保障法條原立法精神目的在維護交通、保障
    安全，故針對舉發部分，增訂（7日）期限之規定，而強化
    社會秩序之安定性。是一般民眾見有違規事件，皆可於行為
    終了日起7日內敘明違規事實或檢具違規證據資料，向公路
    主管或警察機關檢舉，經查證屬實者，應即舉發之。次按，
    處罰條例第90條規定：「違反本條例之行為，自行為成立之
    日起；行為有連續或繼續之狀態者，自行為終了之日起，逾
    二個月不得舉發。但汽車肇事致人受傷或死亡案件，因肇事
    責任不明，已送鑑定者，其期間自鑑定終結之日起算；未送
    鑑定而須分析研判者，逾三個月不得舉發。」查本件原告駕
    駛系爭車輛於110年10月8日之違規行為，係由民眾提供科學
    儀器取得之行車紀錄器影像資料，於110年10月14日向警察
    機關檢舉，經舉發機關查證屬實，而於110年11月8日製單逕
    行舉發等情，有舉發通知單、採證照片、檢舉光碟在卷可考
    。是本件逕行舉發程序於法自無不合。
  ㈡原告於附表所示之時間、地點，有「行駛高速公路未依規定
    變換車道」之違規行為：
  ⒈按「行車遇有轉向、減速暫停、讓車、倒車、變換車道等情
    況時所用之燈光及駕駛人之手勢，應依下列規定：…六、變
    換車道時，應先顯示欲變換車道方向之燈光或手勢。」、「
    汽車行駛於高速公路、快速公路或設站管制之道路，應遵守
    其管制之規定」、「汽車駕駛人，應依下列規定使用方向燈
    ：二、…變換車道時，應先顯示欲變換車道方向之燈光，並
    應顯示至完成轉彎或變換車道之行為。」、「汽車在行駛途
    中，變換車道或超越前車時，應依標誌、標線、號誌指示，
    並不得有下列情形：…二、未依規定使用方向燈。…」，安全
    規則第91條第1項第6款、第105條、第109條第2項第2款後段
    及管制規則第11條第2款定有明文。次按「汽車行駛於高速
    公路、快速公路或設站管制之道路，不遵使用限制、禁止、
    行車管制及管理事項之管制規則而有下列行為者，處汽車駕
    駛人3,000元以上6,000元以下罰鍰：…四、未依規定變換車
    道。…」、「汽車駕駛人有下列各款所列條款之一者，除依
    原條款處罰鍰外，並予記點：一、有第33條第1項…情形之一
    者，各記違規點數1點。…」，處罰條例第33條第1項第4款、
    第63條第1項第1款亦有明定。
  ⒉復按統一裁罰基準及處理細則第1條規定：「本細則依道路交
    通管理處罰條例第92條第4項規定訂定之」、第2條第1項、
    第2項規定：「處理違反道路交通管理事件之程序及統一裁
    罰基準依本細則之規定辦理。前項統一裁罰基準，如附件違
    反道路交通管理事件統一裁罰基準表」，核上開統一裁罰基
    準及處理細則之規定，就其立法目的及功能，乃為防止處罰
    機關枉縱或偏頗，依處罰條例第92條第4項所授權交通部會
    同內政部訂定「統一裁罰基準及處理細則」及其附件「違反
    道路交通管理事件統一裁罰基準表」（下稱統一裁罰基準表
    ），用以維持裁罰之統一性與全國因違反道路交通管理事件
    受處罰民眾之公平，不因裁決人員不同，而生偏頗，寓有避
    免各監理機關於相同事件恣意為不同裁罰之功能，並非法所
    不許，於憲法上保障人民財產權之意旨並無牴觸（此並有司
    法院釋字第511號解釋意旨理由足資參照），並無違反法律
    保留原則。再依本件違規行為時點之統一裁罰基準表記載，
    小型車駕駛人行駛高、快速公路未依規定變換車道，於期限
    內繳納或到案聽候裁決者，處罰鍰3,000元，並記違規點數1
    點。核此規定，既係基於母法之授權而為訂定，且就統一裁
    罰基準及處理細則附件所示統一裁罰基準表中有關道交處罰
    條例第33條第1項第4款之裁罰基準內容（基準表就不同違規
    車種，其可能衍生危害交通安全之輕重不同，而區分有小型
    車、大型車、載運危險物品車輛，並就其是否逾越於期限內
    繳納或到案聽候裁決之期限不同，分別裁以不同之罰鍰標準
    ，其衍生交通秩序危害，既不相同，分別處以不同之罰鍰，
    符合相同事件相同處理，不同事件不同處理之平等原則），
    並未牴觸母法，是被告自得依此基準而為裁罰。
  ⒊查原告就系爭車輛於附表所示之違規時間，行經附表所示之
    高速公路路段時，有變換車道未依法全程使用方向燈等事實
    並未爭執，且據被告提出檢舉人之行車紀錄器採證光碟暨採
    證照片為證；而系爭車輛於變換車道向右跨越車道線至變換
    車道完成之關鍵時刻，未全程使用方向燈，均將使他車駕駛
    人無法立即注意系爭車輛確實行車方向，甚誤解系爭車輛未
    具有變換車道之駕駛行為，致為錯誤之行駛決定，進而來不
    及閃避，增加發生擦撞事故之危險；是原告駕駛系爭車輛行
    駛於高速公路，自有應注意變換車道過程必須全程使用方向
    燈之注意義務，方可讓他車預先完整知悉變換車道行為而預
    做準備，促進行車安全；故原告縱無故意，然其駕駛系爭車
    輛能注意卻不注意依法使用方向燈，顯有過失，而具有主觀
    歸責至明。從而，原告駕駛系爭車輛於附表所示之時、地，
    確有變換車道未依法使用方向燈之事實，而違反處罰條例第
    33條第1項第4款之「行駛高速公路未依規定變換車道」之違
    規行為，洵堪認定。
  ㈢被告對原告所為附表所示之2次違規行為均予連續舉發，有違
    比例原則，原處分二並非適法：
  ⒈司法院大法官釋字第604號解釋理由書提及：「立法者固得以
    法律規定行政機關執法人員得以連續舉發及隨同多次處罰之
    遏阻作用以達成行政管制之目的，但仍須符合憲法第23條之
    比例原則及法律授權明確性原則。申言之，以連續舉發之方
    式，對違規事實繼續之違規行為，藉舉發其違規事實之次數
    ，評價及計算其法律上之違規次數，並予以多次處罰，藉多
    次處罰之遏阻作用，以防制違規事實繼續發生，此種手段有
    助於目的之達成，對維護交通秩序、確保交通安全之目的而
    言，在客觀條件之限制下，更有其必要性及實效性。惟每次
    舉發既然各別構成一次違規行為，則連續舉發之間隔期間是
    否過密，以致多次處罰是否過當，仍須審酌是否符合憲法上
    之比例原則。」準此，倘連續舉發之間隔期間過度密集，即
    有審酌是否符合憲法比例原則之必要，以避免多次處罰導致
    過當。又處罰條例第85條之1第2項第1款已明定：「第七條
    之二之逕行舉發案件有下列情形之一者，得連續舉發：一、
    逕行舉發汽車行車速度超過規定之最高速限或低於規定之最
    低速度或有第三十三條第一項、第二項之情形，其違規地點
    相距六公里以上、違規時間相隔六分鐘以上或行駛經過一個
    路口以上。但其違規地點在隧道內者，不在此限。…」故在
    違規地點相距未達6公里、違規時間相隔未達6分鐘或未行駛
    經過一個路口之範圍內，應不得連續舉發，非屬上述法律明
    文規範之範圍，始得連續舉發，否則即與比例原則有違（臺
    中高等行政法院110年度交上字第10號、臺北高等行政法院1
    06年度交上字第7號判決意旨參照）。
  ⒉雖處罰條例第85條之1第2項係針對「第7條之2之逕行舉發」
    案件，但同條例第7條之1「民眾舉發」之案件與警員「逕行
    舉發」之案件，駕駛人於違規當時均因未遭攔查舉發，以致
    無法即時糾正違規行為，故處罰條例第85條之1第2項第1款
    即規定在特定要件下，限制舉發過密而導致處罰過當，俾得
    取得維護交通安全並兼顧比例原則之衡平。從而，雖屬處罰
    條例第7條之1「民眾舉發」之案件，但其舉發密度之標準，
    核與同條例第7條之2「逕行舉發」之情形並無不同，自應類
    推適用，始符合司法院大法官釋字第604號之解釋意旨。
　⒊查原告確有附表所示之「行駛高速公路未依規定變換車道（
    變換車道未依規定全程使用方向燈）」2次違規行為，惟附
    表編號二所示之違規行為與附表編號一所示之違規行為，違
    規地點相距在1公里之內、違規時間相隔於1分鐘內，且原告
    於上開行駛期間內，亦未行駛經過任何一個路口，違規地點
    亦均非在隧道內，自不符合處罰條例第85條第之1第2項第1
    款所定得連續舉發之要件，依上述說明，應不得連續舉發，
    否則即屬裁罰過當而有違比例原則。
  ⒋從而，被告就附表編號二所示違規行為所作成之原處分二既
    有不得連續舉發之情事，被告仍以該處分裁處原告罰鍰3,00
    0元，並記違規點數1點，於法即有未合，自應予以撤銷。
七、綜上所述，被告所為原處分二既有違誤，原告訴請撤銷原處
    分二為有理由，應予准許。至被告所為原處分一並無違誤，
    原告訴請撤銷此部分原處分為無理由，應予駁回。
八、本件為交通裁決事件，依兩造勝敗之比例負擔第一審裁判費
    300元，即由原告負擔2分之1，其餘由被告負擔。而訴訟費
    用300元前已由原告預為繳納，依行政訴訟法第237條之8第1
    項、第237條之9、第236條、第104條規定準用民事訴訟法第
    93條規定，被告應給付原告150元（計算式：300元×1/2＝150
    元），爰確定第一審訴訟費用額如主文第3、4項所示。
據上論結，本件原告之訴為一部有理由、一部無理由，依行政訴
訟法第237條之7、第237條之8第1項、第237條之9第1項、第236
條、第104條、第98條第1項前段、民事訴訟法第93條，判決如主
文。
中　　華　　民　　國　　111 　年　　4 　　月　　18　　日
                  行政訴訟庭　法　官  黃麗玲
上為正本係照原本作成。
如不服本判決，應於判決送達後20日內，向本院提出上訴狀並表
明上訴理由（原判決所違背之法令及其具體內容或依訴訟資料可
認為原判決有違背法令之具體事實），其未載明上訴理由者，應
於提出上訴後20日內向本院補提理由書（上訴狀及上訴理由書均
須按他造人數附繕本，如未按期補提上訴理由書，則逕予駁回上
訴），並應繳納上訴裁判費新臺幣750元。
中　　華　　民　　國　　111 　年　　4 　　月　　18　　日
                              書記官　黃當易
附表：
編號 違規時間 違規地點 舉發通知單 裁決書 一 110年10月8日18時38分 國道一號南向208.9公里 國道警交字第ZCB383870號 111年1月17日彰監四字第64-ZCB383870號（原處分一） 二 110年10月8日18時39分 國道一號南向209.6公里 國道警交字第ZCB383869號 111年1月17日彰監四字第64-ZCB383869號（原處分二）